【裁判字號】    95,財管,7
【裁判日期】    950217
【裁判案由】    選任遺產管理人
【裁判全文】
臺灣高雄地方法院民事裁定               95年度財管字第7號
聲  請  人  國泰人壽保險股份有限公司
法定代理人  乙○○
送達代收人  甲○○
上聲請人聲請選任被繼承人丙○○遺產管理人事件，本院裁定如
下：
  主  文
指定財政部國有財產局臺灣南區辦事處為被繼承人丙○○之遺產
管理人。
程序費用新臺幣壹仟元由被繼承人丙○○之遺產負擔。
  理  由
一、按繼承開始時，繼承人之有無不明者，由親屬會議於1個月
    內選定遺產管理人，並將繼承開始及選定遺產管理人之事由
    ，向法院報明；無親屬會議或親屬會議未於前條所定期限內
    選定遺產管理人者，利害關係人或檢察官，得聲請法院選任
    遺產管理人，並由法院依前項規定為公示催告。民法第1177
    條、第1178條第2 項分別定有明文。
二、本件聲請意旨略以：被繼承人丙○○（男，民國34年2月19
    日生，生前最後設籍高雄縣鳳山市○○○路380巷40弄22之
    1號）以不動產為借款擔保，於民國81年11月6日、23日向聲
    請人借款合計新台幣（下同）100 萬元整，惟被繼承人丙○
    ○於94年1 月13日死亡，遺有前開不動產之遺產，其現有遺
    產繼承人皆依法拋棄繼承，致被繼承人之遺產無人繼承，亦
    不能依民法第1177條選定遺產管理人，聲請人為被繼承人丙
    ○○之債權人，為利害關係人，為辦理債權清償事務，爰依
    民法第1178條第2 項規定，為此聲請准許指定財政部國有財
    產局臺灣南區辦事處為被繼承人丙○○之遺產管理人，負責
    處理遺產之一切事宜等語。
三、聲請人主張之前揭事實，業據其提出擔保放款借據、除戶謄
    本、繼承系統表、土地登記簿謄本為證，本院依上開證據資
    料，堪信聲請人主張係為真實。被繼承人丙○○之合法繼承
    人既以依法拋棄繼承，其親屬會議亦未於法定期限內選定遺
    產管理人，是本件符合民法第1178第2項條規定，應由本院
    選任被繼承人丙○○之遺產管理人。
四、本院審酌被繼承人丙○○確於94年1月13日死亡，其法定繼
    承權人均合法拋棄繼承，且其遺有坐落高雄縣鳳山市○○段
    2105-16 地號土地及地上建物即門牌號碼高雄縣鳳山市○○
    ○路380 巷40弄22-1號各一筆等情，業據聲請人陳明在卷，
    並有除戶謄本、土地及建物登記簿謄本在卷可佐。參以依民
    法第1185條之規定，無人繼承之遺產，於清償債權、交付遺
    贈物後，如有賸餘歸屬國庫，從而無人繼承之遺產若有賸餘
    ，終歸國家所取得，凡此均由管理國有財產之機關處理無訛
    ，惟如非經遺產管理程序即由遺產管理人完成清償債權並交
    付遺贈物等清算程序前，實無從知悉該遺產是否有賸餘，苟
    以繼承人均拋棄繼承推論該遺產無賸餘，不免擅斷，再參以
    無人繼承之遺產如有賸餘即歸國庫，而由職司國有財產管理
    之機關管理，如無賸餘則職司國有財產管理之機關即不願管
    理，兩相對照，顯與國家機關具有公益性質甚不相符。本院
    依職權函請財政部國有財產局臺灣南區辦事處表明是否有擔
    任被繼承人丙○○遺產管理人之意願，經該處函覆略以：「
    本案被繼承人丙○○死亡，其繼承人均拋棄繼承，本處係國
    有財產之管理機關，國庫對於無人承認繼承之遺產向有期待
    權，倘被繼承人尚有剩餘遺產得以歸屬國庫，則選任本處為
    遺產管理人方有實益；本案倘若為死亡絕戶，無債務大於遺
    產之虞，本處願意擔任本案遺產管理人。」有財政部國有財
    產局臺灣南區辦事處95年1 月27日臺財產南接字第
    0950003190號函附卷可稽。本院審酌被繼承人遺產有坐落高
    雄縣鳳山市○○段2105-16 地號土地及地上建物即門牌號碼
    高雄縣鳳山市○○○路380 巷40弄22-1號各一筆，價值不菲
    ，而財政部國有財產局臺灣南區辦事處函覆本院表達其願擔
    任本件聲請之遺產管理人之意願，本院認財政部國有財產局
    為國庫之綜理機關，其備有財產管理之專才，雖其經費支出
    屬國家資源，但保護無人繼承財產之債權人之權利，亦屬政
    府之義務，又管理程序相當複雜，任務頗為繁重，是為保障
    全體債權人之利益及期待程序之公正、公信起見，選任財政
    部國有財產局臺灣南區辦事處擔任被繼承人丙○○之遺產管
    理人，應稱妥適。爰指定財政部國有財產局臺灣南區辦事處
    為被繼承人丙○○之遺產管理人，處理關於被繼承人丙○○
    遺產之法律關係。
五、依非訟事件法第157條、第24條第1項，裁定如主文。
中    華    民    國    95    年    2     月    17    日
                         臺灣高雄地方法院家事法庭
                             法  官  何清富
以上正本係照原本作成
如不服本裁定，應於送達後10日內向本院提出抗告狀。
中    華    民    國    95    年    2     月    17    日
                             書記官  張乃昇


司法院資訊處製作；財團法人民間司法改革基金會備份。
